【裁判字號】    90,重訴,170
【裁判日期】    900510
【裁判案由】    給付居間報酬
【裁判全文】
臺灣高雄地方法院民事判決  九十年度重訴字第一七○號
    原      告  丙○○
    被      告  宏總建設股份有限公司
    法定代理人  甲○○
    訴訟代理人  乙○○
右當事人間給付居間報酬事件，本院判決如左：
    主    文
被告應給付原告新台幣陸佰陸拾貳萬貳仟貳佰伍拾元，及自民國九十年一月十日起至
清償日止，按年息百分之五計算之利息。
訴訟費用由被告負擔。
    事    實
甲、原告方面：
一、聲明：如主文所示。
二、陳述：
（一）原告於八十五年八月間，居間仲介被告向訴外人邱文福購買座落台南市○○段
      361 、361-1、361-2、361-3、361-4、361-24、588-3、593-2、593-3、596、
      596-1、596-2、597、597-1、597-2、618、619、619-1地號等筆土地（以下簡
      稱系爭土地）價金共新台幣（下同）十三億二千五百萬元，分別於八十五年八
      月二十九日、八十五年九月二十日簽訂不動產買賣契約書，八十五年九月二十
      四日，被告與地主簽約，給付地主定金五千萬元時，被告公司之執行副總林寶
      英口頭與原告約定以不動產買賣價金千分之五即六百六十二萬二千二百五十元
      計付原告之報酬，系爭土地業已登記於被告名下，然被告迄未給付報酬予原告
      。
（二）被告並未說何時要給付仲介費，但依一般交易慣例，付定金後就可請領部分仲
      介費用，過戶就可請領全部仲介費。
（三）被告方面訂約、簽約之負責人為石森茂。
（四）原告確實有簽訂系爭協議書，系爭土地確實也有買回約定，但土地業已過戶給
      被告，土地買賣已成交，被告自應給付仲介費。
（五）本件土地仲介人只有原告一人，公告上所列之你我他建設公司為被告之人頭，
      被告用以浮報仲介費一千三百多萬。被告購買此筆土地，預計推出世界廣場案
      ，邱文福本應向其購買此案之房屋，但因銷售不佳，被告並未興建此案，竟仍
      將邱文福所付之頭期款三億六千萬沒收。
（六）邱文福已給付原告仲介費用，即系爭土地成交價千分之五。
三、證據：提出公告一份、不動產買賣契約書一份、土地登記簿謄本二份為證。
乙、被告方面：
一、聲明：原告之訴駁回。
二、陳述：
（一）原告確實仲介被告向邱文福購買系爭土地，系爭土地亦已過戶於被告名下。
（二）被告公司為上市公司，重要訊息依法需揭露，故登載系爭公告於報紙上。原告
      雖為仲介人，然因契約未履行完畢，原告不得請求仲介費用。
（三）本件土地買賣被告以高於市價三成向邱文福購買，並附以邱文福需買回二十四
      億三千六百萬元之房屋為成交條件。被告已付清系爭土地買賣價金十三億二千
      五百萬元，然邱文福違約不履行買回約定，致被告蒙受重大損失，系爭土地買
      賣尚在訴訟中，交易並未完成，被告自不得請求仲介費。
（四）一般習慣上仲介費給付方式有三：買方支付、賣方支付、買賣雙方各半，本件
      仲介費係由賣方支付。
（五）原告有與地主邱文福簽訂協議書，要等正式買賣契約簽訂後，才給付仲介費，
      原告亦擔任見證人。
（六）本件土地買賣主要由被告公司前任總經理石森茂負責接洽，林寶英為被告公司
      之財務經理。
三、證據：提出存證信函、協議書、買賣契約書、特別約定各一份為證。
丙、本院依職權訊問證人石森茂、林寶英。
    理    由
一、原告主張伊居間仲介被告向地主邱文福購買系爭土地，被告允諾於成交後給付原
    告土地價金千分之五即六百六十二萬二千二百五十元為仲介費用，此筆買賣業已
    成交，系爭土地亦已過戶於被告名下，然被告迄未給付原告仲介費用，爰依兩造
    間之仲介契約請求仲介費用六百六十二萬二千二百五十元並加計遲延利息；被告
    則以並未與原告約定仲介費用與給付仲介費之時期，且系爭土地買賣附有買回條
    件，邱文福違約未履行買回條件，系爭土地買賣並未完成，原告不得請求仲介費
    用等語，資為抗辯。
二、原告主張被告向地主邱文福購買系爭土地，價金為十三億二千五百萬元，由伊擔
    任仲介人，系爭土地業已過戶於被告名下之事實；被告主張系爭土地買賣附有買
    回條件，邱文福需買回價值二十四億餘元之房屋，然邱文福並未履行之事實，業
    據原告提出公告一份、不動產買賣契約書一份、土地登記簿謄本二份，被告提出
    協議書、買賣契約書、特別約定各一份為證，且為兩造所不爭執，自堪信為真正
    。
三、本件原告係依兩造間之仲介契約請求被告給付仲介費用，是以本件應審究者，厥
    為兩造間是否確有仲介契約之存在？如有，原告是否已得依約請求給付報酬？按
    契約之成立，需以兩造相互意思表示一致為要件，此觀民法第一百五十三條之規
    定自明。經查：
（一）本件初為訴外人邱文福委託原告為其仲介系爭土地之買賣，原告乃為邱文福向
      被告方面接洽，此業經證人即被告公司前任總經理石森茂結證屬實，原告對此
      亦未否認，是以本件原告初係受訴外人邱文福之委託而仲介本件土地買賣，殆
      無疑義，是以無論兩造間有無仲介契約，原告為履行基於伊與邱文福間之仲介
      契約所應盡之義務，均應完成本件土地仲介，是以縱原告仲介本件土地交易成
      功，亦無從逕予推論兩造間業已成立仲介契約。至被告與原告間是否有仲介契
      約之存在？則應視兩造間是否曾有對仲介事務之內容與報酬之給付達成合意而
      定。
（二）經本院依職權訊問證人即被告公司之執行副總林寶英，據其結證稱，伊係負責
      財務工作，僅負責在簽約後依買賣契約付款，本件被告公司並未支付，也未提
      及要支付原告款項，原告通常是陪地主來收取款項，伊與原告之接洽僅止於此
      ，本件土地買賣是由石森茂負責接洽，至於石森茂有無承諾要給仲介費，伊不
      清楚，但本件土地買賣是與買回部分一起談，就算有承諾，也是要買回條件成
      就才給仲介費，至於系爭公告是因被告公司為上市公司，依證管會規定，出售
      或購買資產要公告，上面所列原告之仲介費要問石森茂才知道，被告公司就系
      爭土地買賣之價金，扣除房地之預約款部分均已付清等語；證人即被告公司前
      任總經理石森茂則結證稱：本件土地買賣與房屋買回交易是由原告進行實質委
      託處理，原告於八十五年十月來找被告公司，提供相關資料，公司覺得可以研
      究購買，就開始進行，兩造並未明確約定要給多少報酬，原告有問到有多少介
      紹費之問題，但一般建設公司都不會急於回答此問題，但本件在事情進行到某
      一階段，曾探討到佣金應如何支付的方式。在業界一般不會談事成有無報酬，
      但基本上會談到事成後要給多少報酬。本件被告購買土地時，有明確在合約中
      表示附買回條件，事後邱文福主張不買回，被告不同意，目前尚未解決，至於
      報酬支付是否以地主履行買回約定為條件，一直是模糊且在爭議中，證人在職
      時，爭議尚不明顯，因為原告表示要支領介紹費，被告認為仍在處理中，故未
      即時處理或做出反應。公告上的經紀費是財務及開發部門在處理，證人參與不
      多，按一般慣例是在容許範圍內支付，介紹費總數不超過成交價百分之五。接
      洽過程中原告常提及介紹費之事，但證人身為管理者，對款項支付較保留，會
      等事情處理好才討論此事等語。
（三）由上開證言，證人林寶英對本件買賣與仲介之事並不瞭解，只負責財務執行問
      題，是以尚無從由其證詞證明兩造間確有仲介契約存在。然依證人石森茂之證
      詞可知，被告公司就系爭土地與房屋買回確實委由原告仲介處理，被告公司亦
      認為對原告之仲介若成功應可獲得報酬，惟雙方對報酬之數額與報酬之給付需
      否以買回條件已履行為要件二點，尚未明確達成合意，參以被告公司所登載之
      公告，其上明確記載原告為經紀人之一，本件買賣之經紀費（連同其他經紀人
      ）共計一千九百八十七萬五千元，益證就委由原告擔任本件土地買賣仲介，以
      及若仲介成功被告需給付報酬等節，被告亦已表示同意，否則斷不致將其作為
      重要交易訊息揭露於公告上，是以被告主張本件仲介費用係由賣方支付云云，
      要無可採。
（四）本件原告係為訴外人邱文福所有之系爭土地尋找買主，提供相關資料與被告接
      洽，被告有意購買後，即進行仲介謀合雙方交易，業據證人石森茂證述在卷，
      兩造對此亦不爭執，是以原告基於兩造間仲介契約所負責處理之事務，即為居
      間媒介兩造締結本件土地買賣契約，而兩造間復有給付報酬之約定，已如前述
      ，揆諸民法第五百六十五條之規定，兩造間仲介契約之性質應屬居間契約，堪
      以認定。至被告主張並未承諾給予原告千分之五之報酬一節，縱認屬實，惟參
      諸民法第五百六十六條之規定，若未定有報酬額者，應按價目表所定給付之，
      無價目表者按照習慣給付，顯見報酬之數額並非居間契約成立所必須具備之點
      ，縱未有約定，法院仍得斟酌情事認定之，是以縱兩造未有報酬額之約定，亦
      不妨害兩造居間契約之成立，併此敘明。
（五）按居間人，以契約因其報告或媒介而成立者為限，得請求報酬，民法第五百六
      十八條第一項定有明文。本件兩造確已訂立系爭土地之買賣契約，甚且系爭土
      地均已辦妥所有權移轉登記，過戶於被告名下，為兩造所不爭，揆諸前開法條
      ，原告應已得請求報酬之給付，若被告主張兩造間另有何特約或有其他情事，
      致原告於本件之報酬請求權尚不得行使，自應就此負舉證之責。本件被告主張
      原告尚不得請求報酬，無非以本件土地買賣附有買回條件，嗣地主邱文福並未
      履行此一買回約定，致被告受有重大損失，系爭土地買賣契約不能認為已履行
      完畢等語為據，然查：依證人石森茂之證言，原告多次向被告表示欲請領報酬
      ，然被告方面認為此事尚在處理中，故未對原告之表示做出反應，對於原告報
      酬之請領是否需以買回條件已履行為要件，一直是模糊且在爭議中等語，可知
      兩造對原告得請求報酬之時期始終未達成合意，自無從認為兩造間有需以買回
      條件已履行為原告請領報酬要件之特約。再者，本件買回之約定固然金額龐大
      ，且事涉被告與邱文福締約之主要經濟目的，是以於本件土地買賣契約中附有
      特別約定事項，約定土地買賣契約與房地預定買賣契約效力相關，若雙方未能
      於一定期限內簽訂房地買賣補充協議，除雙方書面同意外，本件土地買賣契約
      與房地預定買賣契約效力均一併自動終止，無須再為解除表示，此有被告所提
      特別約定一份在卷可參，然此特別約定仍屬系爭土地買賣契約之一部分，其性
      質上屬系爭土地買賣契約之解除條件，亦即若買回約定未經履行，系爭土地買
      賣之效力亦併受影響，兩造既已就系爭土地買賣契約之內容，連同此一特別約
      定事項均已達成合意，簽訂系爭土地買賣契約，甚且已互相給付價金與完成土
      地過戶，則原告就其依兩造間居間契約應履行之義務，均已履行完畢，至於邱
      文福是否依約履行買回之約定，則屬被告與邱文福間契約履行之問題。
      居間契約依民法第五百六十五條以下之規定，無從認為居間人有需保證締約雙
      方均依約履行所有約定事項之義務，本件被告既無從舉證證明兩造間就原告居
      間報酬之清償期有以邱文福履行買回約定為條件之約定，復未能舉證原告有何
      須擔保邱文福依約履行買回約定之義務，從而，自難認為原告有何尚不得請求
      本件居間報酬之事由，是以被告辯稱系爭契約尚未履行完畢，原告不得請求報
      酬云云，要無可採。
（六）本件原告主張被告公司之執行副總林寶英曾承諾給付原告系爭土地成交價千分
      之五之仲介費用，已為被告所否認，經本院依職權訊問證人林寶英，伊亦陳稱
      並未對原告做此承諾，原告復無法另行舉證以實其說，自難認為兩造間確有仲
      介報酬為千分之五之約定。然依上開說明，兩造間確有居間契約存在，原告亦
      已得請領報酬，則依民法第五百六十六條之規定，法院自應斟酌習慣決定報酬
      之金額。本件原告請求之仲介報酬為系爭土地成交價千分之五即陸佰陸拾貳萬
      貳仟貳佰伍拾元，而被告公司登載於公告上之經紀費用，含原告在內之六位經
      紀人，合計為一千九百八十七萬五千元，是以原告請求之數額並未超過被告公
      告上所載數額，再者，證人石森茂亦證稱，被告公司通常慣例介紹費總數不會
      超過成交價之百分之五等語，本件原告請求成交價千分之五之報酬，亦僅及證
      人證述數額之十分之一，再衡諸本件買賣標的金額高達十三億餘元，原告請求
      六百餘萬元之報酬，尚難認為有何過高之情事，從而，本院認為原告請求被告
      給付本件仲介報酬六百六十二萬二千二百五十元，尚屬適當。
四、綜上所述，原告依兩造間仲介契約，請求被告給付六百六十二萬二千二百五十元，
    及自起訴狀繕本送達翌日即民國九十年一月十日起至清償日止，按年息百分之五
    計算之利息，為有理由，應予准許。
五、因本案事證已臻明確，兩造其餘主張陳述及所提之證據，均毋庸再予審酌，附此
    敘明。
六、據上論結：原告之訴為有理由，並依民事訴訟法第七十八條，判決如主文。
中      華      民      國    九十      年      五      月      十      日
                              臺灣高雄地方法院民事第六庭
~B法      官  陳怡雯
右為正本係照原本作成。
如不服本判決，應於送達後廿日內，向本院提出上訴狀。
中      華      民      國    九十      年      五      月      十一    日
~B法院書記官  鄭淑華


司法院資訊處製作；財團法人民間司法改革基金會備份。
